臺北高等行政法院判決
　　　　　　　　　　　　　　　　　　 93年度訴字第02551號
　　　　　　　　　　　　　　　.
原　　　告　乙○○
原　　　告　丙○○
原告兼共同
訴訟代理人　甲○○
被　　　告　行政院
代　表　人　丁○○院長）住同.
訴訟代理人　庚○○
　　　　　　己○○
參　加　人　臺北市政府
代　表　人　戊○○市長）住同.
訴訟代理人　辛○○
　　　　　　癸○○
　　　　　　壬○○
上列當事人間因收回被徵收土地事件，原告不服行政院中華民國
93年7月1日院臺訴字第0930086005號訴願決定，提起行政訴訟。
本院判決如下：
    主  文
原告之訴駁回。
訴訟費用由原告負擔。
    事  實
壹、事實概要：
    緣參加人臺北市政府為興辦臺北市立動物園遷建工程，需用
    坐落當時臺北市木柵區（嗣更名為文山區○○○○段頭廷魁
    小段1-1地號等781筆土地，報經被告行政院民國（下同）68
    年3月20日台內地字第6960號函核准徵收並一併徵收地上改
    良物，經臺北市政府地政處68年4月16日北市地四字第12269
    號公告。原告甲○○以其所有坡內坑段猴山坑小段30-3地號
    ，乙○○、丙○○所有同小段376-1、381地號等土地（下稱
    系爭土地），均荒廢未予利用，為一大片茂密草木，參加人
    迄未按徵收計畫作為動物園使用云云，於80年6月26日向參
    加人申請照徵收價額收回被徵收土地。案經參加人以其所屬
    地政處會同有關單位派員實地勘查結果，甲○○所有坡內坑
    段猴山坑小段30-3地號土地位於木柵動物園內之南美雨林動
    物展示區，原擬依需要分期開發使用，嗣因其都市計畫變更
    為交通用地，刻正由交通部臺灣區國道新建工程局報請核准
    撥用中；又本案業已依計畫供動物園使用，並完成進出道路
    、停車場、污水處理場等附屬設施，即已實行使用。甲○○
    申請發還坡內坑段猴山坑小段30-3地號土地案，與行為時土
    地法第219條規定不符，擬不予發還，報經被告80年8月13日
    台內地字第8074770號函同意辦理後，臺北市政府地政處
    據以80年8月17日80北市地四字第32320號函復甲○○。原告
    等於86年12月23日及87年3月31日復以參加人以興建動物園
    之名徵收渠等所有土地，惟該土地嗣後作為北部第二高速公
    路用地，顯未依核准徵收計畫使用云云，依行為時土地法第
    219條第2款規定申請收回土地。參加人以臺北市文山區○○
    ○段猴山坑小段30-3地號土地，甲○○已於80年6月26日申
    請發還，報經被告80年8月13日台內地字第8074770號函核
    准不予發還。至申請發還同小段376-1、381地號土地，本案
    並無不依照核准計畫使用之情形，又為因應北部第二高速公
    路開闢，相關土地經都市計畫變更為交通用地，業由交通部
    臺灣區國道新建工程局報請被告核准無償撥用，無行為時土
    地法第219條規定之適用，擬不予發還，報經被告87年7月3
    日台內地字第8707172號函同意不予發還猴山坑小段376-1
    、381地號等土地後，臺北市政府地政處據以87年7月16日北
    市地四字第8721837400號函復原告等。嗣原告等於90年3月
    28日申請重新審查，臺北市政府地政處90年5月14日北市地
    四字第9021141500號函復以原告等申請照徵收價額收回系爭
    土地，分別報經被告80年8月13日台內地字第8074770號及
    87年7月3日台內地字第8707172號函核定不予發還，並經
    該處以80年8月17日80北市地四字第32320號及87年7月16日
    北市地四字第8721837400號函復在案。原告等不服，向參加
    人提起訴願，參加人訴願決定不受理，訴經本院90年度訴字
    第7067號判決將訴願決定予以撤銷，由原受理訴願機關另為
    適法之處理。案經參加人移送被告訴願決定不受理，原告等
    不服，訴經本院92年度訴字第2126號判決將訴願決定撤銷。
    遞經行政院作成93年7月1日院臺訴字第0930086005號訴願駁
    回之決定，原告等猶表不服，遂向本院提起行政訴訟。
貳、兩造聲明：
一、原告聲明求為判決：
(一)、訴願決定及原處分均撤銷，並命被告作成准予系爭土地收回
    之處分。
(二)、訴訟費用由被告負擔。
二、被告聲明求為判決：
(一)、駁回原告之訴。
(二)、訴訟費用由原告負擔。
參、兩造之爭點：
一、原告主張之理由：
(一)、政府依都市計畫徵收土地都有一定使用徵收土地期限，臺北
    市立動物園使用徵收土地之期限為4年（68年7月開工，72年
    6月完工）。89年2月2日公佈之土地徵收條例強調政府應於
    規定期限內使用徵收土地。大法官會議解釋是要政府在規定
    期限內使用徵收土地，順利完成各種建設不受土地法收回土
    地之影響，因此本案4年期限內原土地所有權人不可依土地
    法向參加人要求收回土地，惟如果超過使用土地期限，政府
    長期荒廢徵收土地，原土地所有權人當然可以依法要求收回
    被徵收土地。參加人以遷建動物園之名徵收系爭土地，徵收
    後任系爭土地荒廢10年，10年內竟未開始開發使用系爭土地
    ，原告等當然可以依法要求收回系爭土地。
(二)、對臺北市立動物園使用系爭土地情形，相關前案件中臺北市
    政府地政處為推卸沒有開發使用系爭土地之責，竟謊稱：系
    爭土地是保護地（綠地），因此臺北市立動物園未開發使用
    系爭土地。當時原告立即反駁：系爭土地非保護地，而是南
    美雨林動物展示區。既然是南美雨林動物展示區，動物園應
    當開發使用系爭土地而非任其荒廢。臺北市政府地政處完全
    否認被告行政處分所謂「臺北市立動物園已經依原計畫使用
    系爭土地」。既然被告之行政處分是以臺北市政府地政處之
    資料為基礎，臺北市政府地政處於法庭上推翻被告行政處分
    ，被告之行政處分已經無存在理由。其實臺北市○○○○○
    道路並未通達系爭土地，它在動物園正面山坡下橫過，沒有
    越過山頂到山背後之系爭土地（北二高用地）。
(三)、既然臺北市立動物園之計畫是4年計畫，應只徵收4年計畫所
    需要之土地，不應盲目徵收10年計畫所需之土地，讓半數以
    上之工程用地荒廢10年以上。而原來之4年計畫變成20多年
    之計畫，因計畫時間大幅延長，半數以上工程用地被荒廢10
    年以上。系爭土地（重測後位於頭廷段4小段87-1地號）被
    變更為道路用地（北二高用地），南美雨林動物展示區之計
    畫被擱置。臺北市立動物園於80年系爭土地被變更為道路用
    地（北二高用地）時，沒有開始建造南美雨林動物展示區，
    因此也沒有開始使用系爭土地。綜上，系爭土地被徵收後未
    於一定期間內使用土地，而當初徵收之目的係作為動物園使
    用，惟目前原告等土地係作為道路用地，根本沒有施工使用
    之跡象，與當初徵收土地使用之目的不合。
二、被告主張之理由：
    本案經參加人以93年10月22日府地四第00000000000號函查
    復，臺北市立動物園遷建工程用地依參加人函報被告核准徵
    收計畫書第13項下載明，本案工程預定於68年7月開工，72
    年6月完工，係採一次徵收方式辦理，且所有徵收土地均在
    規劃案所需範圍內，規劃設計完成後即開始分期建設施工，
    第1期工程完工後於76年元旦開放遊客參觀，並自77年度起
    進行第2期工程規劃設計及施工，至今各項後續工程皆陸續
    進行中，依釋字第236號解釋及改制前行政法院68年判字第
    52號判例意旨，臺北市立動物園於系爭土地78年11月都市計
    畫變更為交通用地前，對所徵收土地已實質進行使用應無庸
    置疑。其餘尚未開發區域因考量地勢地形、建蔽率、水土保
    持、自然生態綠帶保留、預算及政策執行等問題，無法同時
    就徵收之每一筆土地做實質上工程開發建設，且臺北市立動
    物園為做到兼具休憩、教育、生態、保育為目標之現代動物
    園，於園區內保留若干區域做為自然資源生態區，以不干擾
    該區動、植物自然生長為原則，並提供為動物園舉辦生物多
    樣性生態教育活動及研究之生態觀察區；又保留邊界地區綠
    地，除顧及山坡水土保持外，更考慮做為防止動物脫逃時及
    時獵捕之緩衝區，以及避免遊客喧囂、動物叫聲、排洩物及
    死亡動物焚燒之異味等干擾或污染到附近居民而形成間隔區
    。臺北市立動物園遷建工程核准徵收用地已依計畫使用，原
    告等請求收回被徵收土地，核與土地法第219條規定不符，
    被告否准發還，於法並無不合。又系爭土地既已依原核准計
    畫使用，縱令嗣後另有使用或處分，係屬需地機關本於土地
    所有權之行使，要不發生土地所有權人得照原徵收價格收回
    其土地之問題。又，系爭土地僅係當初徵收計畫土地之一部
    分，而徵收計畫目的係作為動物園使用，亦已有按照徵收計
    畫使用，僅係後來徵收剩餘之土地經過都市計畫變更，故撥
    用轉為道路用地而已，系爭土地有無按照徵收計畫使用，必
    須整體觀察。綜上論結，本案原告之訴為無理由。
三、參加人主張之理由：
    有無依照徵收計畫使用，必須整體觀之，不能僅就其中幾筆
    土地，參加人認為動物園之使用，已有依照計畫使用，系爭
    土地是作為南美雨林動物展示區，所以該土地確實有作動物
    園使用，僅是部分土地作為撥用。
    理  由
甲、程序方面（兼論本件事實經過）：
一、按訴願法第五十七條規定：「訴願人在第十四條第一項所定
    期間向訴願管轄機關或原行政處分機關作不服原行政處分之
    表示者，視為已在法定期間內提起訴願。但應於三十日內補
    送訴願書。」另按「人民不服官署之處分而提起訴願，依（
    舊）訴願法第四條第一項規定，固應於官署之處分書達到之
    次日起三十日之期間內為之。但所謂達到，係指將該處分書
    送達於應受送達人而言，若未經合法送達，或雖曾送達而無
    法證明應受送達人係於何時收受，則訴願期間，即無從起算
    ，自不發生訴願逾期之問題。」行政法院五十五年判字第一
    五九號亦釋示在案。
二、經查，台北市政府前為興辦台北市立動物園遷建工程，需用
    台北市木柵區（即文山區○○○○段共七八一筆土地（其中
    包含坡內坑段猴山坑小段三０─三、三七六─一、三八一地
    號等原告所有之三筆土地在內），經被告行政院於六十八年
    三月二十日作成臺內地字第六九六○號函准予徵收，交由被
    告台北市政府地政處以六十八年四月十六日北市地四字第一
    二二六九號公告徵收。原告甲○○、乙○○於同年五月二十
    六日具領補償地價完竣，原告丙○○補償地價部分則於同年
    八月一日辦理提存在案，完成徵收補償之法定程序。
三、嗣系爭三筆土地嗣於七十四年間公告，而與其他多筆土地合
    併為坡內坑段頭廷魁小段二四六地號，重測後變更為頭廷段
    四小段八七地號，嗣於七十九年間分割出八七─一地號（上
    開三筆原屬原告三人所有之土地均包含在該八七─一地號土
    地範圍內），至於剩餘之八七地號土地則於八十年間復合併
    於同小段八五地號（與本案無關）。原告甲○○於八十年六
    月二十七日以動物園十餘年間任由系爭土地荒廢為由，申請
    收回其系爭土地；固經被告行政院以八十年八月十三日臺內
    地字第八○七四七七○號函核定不予發還系爭土地，被告台
    北市政府地政處乃以八十年八月十七日八十北市地四字第三
    二三二○號函復原告甲○○不予發還，惟上開否准申請收回
    函，並無法證明應受送達人係於何時收受，自無從起算訴願
    期間，先此敘明。
四、原告等嗣重覆以系爭土地未依原核准徵收用途使用為由，於
    八十六年十二月三十日再次申請收回該等土地，另八十七年
    間又重複提出申請；但只要人民對原處分機關之行政處分有
    不服之表示，不論其名稱為何，均應認為提起訴願。
五、則嗣後台北市政府地政處會同相關單位會勘後擬具處理意見
    ，報奉被告行政院八十七年七月三日台內地字第八七○七一
    七二號函核定不予發還，被告台北市政府地政處並以八十七
    年七月十六日北市地四字第八七二一八三七四○○號函復原
    告等不予發還，均係重覆處分，本件否准原告收回申請之行
    政處分，應係被告被告行政院以八十年八月十三日臺內地字
    第八○七四七七○號函，先此敘明。
乙、實體方面：
一、按「各機關受理人民聲請許可案件適用法規時，除依其性質
    應適用行為時之法規外，如在處理程序終結前，據以准許之
    法規有變更者，適用新法規。但舊法規有利於當事人而新法
    規未廢除或禁止所聲請之事項者，適用舊法規。」中央法規
    標準法第18條定有明文，明定關於人民聲請許可案件，應適
    用申請時之法規，僅在聲請後法規有變動時，採從新從優原
    則而已。本件原告於八十年六月二十七日提出收回之申請，
    自應適用78年12月29日令修正公布之土地法第219條規定，
    則依申請時及處分作成時之土地法第219條規定「私有土地
    經徵收後，有左列情形之一者，原土地所有權人得於徵收補
    償發給完竣屆滿1年之次日起5年內，向該管市、縣地政機關
    聲請照徵收價額收回其土地：一、徵收補償發給完竣屆滿一
    年，未依徵收計畫開始使用者。二、未依核准徵收原定興辦
    事業使用者。」再從人民對法規信賴保護觀點，適用該78年
    土地法，亦應自法規公布施行之日起算，本件收回權之行使
    ，並未罹於消滅時效，合先敘明。
二、另按都市計畫法第八十三條第一項「依本法規定徵收之土地
    ，其使用期限，應依照其呈經核准之計畫期限辦理，不受土
    地法第二百十九條之限制。」
三、再按司法院釋字第二三六號解釋：「土地法第二百十九條規
    定『徵收私有土地後，不依核准計畫使用，或於徵收完畢一
    年後不實行使用者，其原土地所有權人得照原徵收價額收回
    其土地。』所謂『不依核准計畫使用』或『不實行使用』，
    應依徵收目的所為土地使用之規劃，就所徵收之全部土地整
    體觀察之，在有明顯事實，足認屬於相關範圍者，不得為割
    裂之認定，始能符合公用徵收之立法本旨。」行政法院六十
    八年判字第五十二號判例：「土地法第二百十九條所謂『徵
    收私有土地後，不依核准計畫使用』，係對於所徵收土地之
    整體不依原核准計畫使用而言，若就徵收之土地已按原核准
    計畫逐漸使用，雖尚未達到該土地之全部，但與不依核准計
    畫使用之情形有間，應無該條之適用。」行政院五十三年六
    月三十日台內字第四五三四號函釋：「‧‧‧（一）查土地
    法第二百十九條內所稱『實行使用』，係指照原核准計畫實
    際使用該項徵收之私有土地或於該項土地上連續從事有關達
    成徵收計畫之各項工作‧‧‧」。
四、原告起訴意旨略謂：系爭土地被徵收後未於一定期間內使用
    土地，而當初徵收之目的係作為動物園使用，惟目前原告等
    土地係作為道路用地，根本沒有施工使用之跡象，與當初徵
    收土地使用之目的不合，自應准予收回云云。
五、本院判斷如下：
(一)、查臺北市立動物園遷建工程用地，係採一次徵收方式辦理，
    所有被徵收土地均在規劃所需範圍，規劃設計完成後即開始
    分期建設施工，第1期工程完工後確於76年元旦開放遊客參
    觀，並自77年度起進行第2期工程規劃設計及施工，至今各
    項後續工程皆陸續進行中。則參諸司法院釋字第236號解釋
    及改制前行政法院68年判字第52號判例意旨，即難謂未實行
    使用。
(二)、至於系爭土地所在之尚未開發區域係因考量地勢地形、建蔽
    率、水土保持、自然生態綠帶保留、預算及政策執行等問題
    ，無法同時就每筆土地做實質的工程開發建設。又系爭土地
    亦為保留邊界綠地，除顧及山坡水土保持外，更考慮動物脫
    逃時可作為及時獵捕之緩衝區，以及避免遊客喧囂、動物叫
    聲、排泄物及死亡動物焚燒之異味等干擾或污染到附近居民
    而形成間隔區，並無不實行使用情事，以上均經台北市立動
    物園一再分別以88年9月2日北市動園總字第3080號93年1 月
    5日北市動園總字第09230714300號函復甚明，原告主張需用
    土地人單位不實行使用云云，並不可採。
(三)、再依被告56年5月2日台（56）內字第3263號函釋略以：「．
    ．．徵收土地如已依原核准計畫所定之使用期限內使用，則
    其法定要件既已具備，縱令此後對於該項土地另有使用或處
    分，係屬於土地所有權之行使範疇，要不發生原土地所有權
    人得照原徵收價額收回其土地之問題。」前行政法院72 年
    判字第217號判例亦有相同之見解（雖該判例於88年11月止
    之判例要旨認不宜援用，已予刪除，此可查該要旨彙編第64
    頁可稽，然上開彙編係於92年4月始出版公布，則於本件80
    年間申請時應認上開函釋之見解為實務所肯認）。是以系爭
    土地既已依原核准徵收計畫使用，縱令嗣後另有使用或處分
    ，係屬需地機關本於土地所有權之行使，要不生原土地所有
    權人得申請收回土地之問題，原告所訴核不足採。
丙、從而，被告依首揭規定，否准原告收回之申請，並無不合。
    訴願決定遞予駁回，亦無違誤，均應予維持。本件原告之訴
    為無理由，應予駁回。
據上論結，本件原告之訴為無理由，爰依行政訴訟法第九十八條
第三項前段，判決如主文。
中　　華　　民　　國　　94　　年　 　9　　月　 27  　 日
                       第七庭 審判長 法  官 劉介中
                                     法  官 黃秋鴻
                                     法  官 李玉卿
上為正本係照原本作成。
如不服本判決，應於送達後20日內，向本院提出上訴狀並表明上
訴理由，如於本判決宣示後送達前提起上訴者，應於判決送達後
20日內補提上訴理由書（須按他造人數附繕本）。
中　　華　　民　　國　　94　　年　 　9　　月　 27  　 日
                                     書記官 黃明和
